臺灣高等法院民事判決
108年度上字第1387號
上  訴  人  宋鴻錩  

訴訟代理人  胡倉豪律師
被上訴人    傅紹恩  

訴訟代理人  陳偉芳律師
            許世賢律師

上列當事人間請求分割共有物事件，上訴人對於中華民國108年8
月7日臺灣桃園地方法院107年度訴字第2298號第一審判決提起一
部上訴，本院於109年3月24日言詞辯論終結，判決如下：
    主      文
上訴駁回。
第二審訴訟費用由上訴人負擔。
    事實及理由
一、上訴人主張：兩造於民國92年5月21日共同設立富寓開發建
    設有限公司（原名「昱晟開發建設有限公司」，下稱富寓公
    司），登記出資比例各為1/2，其後簽立共同合作意願書（
    下稱系爭意願書），約定雙方合作興建房屋所得之建案利益
    （除秀才路5戶建案外），原則上按每人1/2之比例分配。因
    兩造於92年合作興建「ＯＯＯＯ」9戶房屋使用之基地中，尚餘
    坐落桃園市○○區○○○段000000地號土地（下稱系爭土地）未
    蓋屋銷售，故兩造於93年下半年至94年下半年間某日，約定
    由富寓公司出資在系爭土地上興建2層樓房屋（門牌號碼為
    桃園市○○區○○街0○0號，下稱系爭房屋）1棟，雖該屋未領得
    使用執照而未辦理保存登記，然該屋之事實上處分權仍是由
    兩造取得而為分別共有，應有部分各1/2。有鑑於伊不願繼
    續與被上訴人合作蓋屋，兩造就系爭房屋並未約定不予分割
    ，且該屋並非不能分割，伊自得訴請裁判分割系爭房屋，因
    系爭房屋以原物分配顯有困難，應以變賣房屋後以價金分配
    於兩造，係最適當之共有物分割方法。為此，爰依民法第82
    3條第1項、第824條第2項第2款規定，訴請裁判分割系爭房
    屋（原審就上訴人訴請裁判分割系爭土地部分裁判准許變價
    分割，未據兩造就此部分上訴聲明不服，非本院審理範圍，
    不予贅論)。
二、被上訴人則以：兩造共同設立富寓公司後，係由伊在大桃園
    地區出資購買土地，再與上訴人合作蓋屋出售，因系爭土地
    為「ＯＯＯＯ」9戶房屋興建後所剩餘之基地，由富寓公司出資
    在該剩餘基地上起造系爭房屋，欲作為公司辦公廳舍使用，
    系爭房屋興建完成後，雖未據核發使用執照致無法辦理保存
    登記，惟該屋既為富寓公司出資起造完成，應由富寓公司取
    得其事實上處分權；富寓公司並無將該屋事實上處分權移轉
    讓與兩造之情，兩造自未曾共有該屋事實上處分權，上訴人
    訴請裁判分割系爭房屋云云，應屬無據。如法院准許裁判分
    割系爭房屋，伊同意以變價方式分割等語，資為抗辯。
三、原審就前開部分駁回上訴人之訴，上訴人就此部分上訴聲明
    不服，其聲明為：㈠原判決關於駁回上訴人後開第二項之訴
    部分，及該訴訟費用負擔之裁判，均廢棄。㈡兩造共有之系
    爭房屋應予變賣分割後，所得價金由兩造按應有部分比例分
    配取得。被上訴人之答辯聲明：上訴駁回。
四、下列事項為兩造所不爭執，應可信為真實（見本院卷第72至
    73頁、第81頁）：
(一)登記資本額為2500萬元之富寓公司，是於92年5月21日為公
    司設立登記，登記公司負責人為被上訴人，及登記股東為上
    訴人，上訴人、被上訴人之登記出資額各為1250萬元；其後
    上訴人有將出資額讓與訴外人謝美玉，故富寓公司目前登記
    之股東為謝美玉，負責人仍為被上訴人。
(二)兩造有於101年9月4日簽立共同合作意願書。
(三)系爭房屋是於93、94年間，是在「ＯＯＯＯ9戶」建案興建後剩
    餘之保留地即系爭土地上所興建，係未辦理建物保存登記之
    兩層樓建物。
(四)系爭房屋是由富寓公司出資興建完成。
五、兩造間之爭點如下：上訴人主張系爭房屋為兩造共有，應有
    部分各為1/2，其得請求裁判分割等語，有無理由？如系爭
    房屋為兩造共有，其適當之分割方法為何？
六、茲就本件兩造間爭點，說明本院判斷如下：
(一)提起分割共有物之訴，其參與分割之當事人僅以共有人為限
    ；又所謂房屋所有人之概念，不僅指因登記而取得所有權之
    人，併應包括不能辦理所有權第一次登記，但已取得房屋事
    實上處分權之人。
(二)上訴人主張：系爭房屋坐落之系爭土地已於94年間移轉登記
    予兩造分別共有，兩造所簽系爭意願書亦約定富寓公司所蓋
    房屋之盈餘分配比例是兩造各1/2，故可推知兩造已約定系
    爭房屋事實上處分權應歸兩造分別共有，且應有部分各為1/
    2，其得訴請裁判分割系爭房屋等語（本院卷第69頁），為
    被上訴人所否認，並以前詞置辯。經查：
　1.兩造是於92年5月21日設立登記資本額為2500萬元之富寓公
    司，負責人登記為被上訴人、上訴人為股東，且兩造之出資
    額各登記為1250萬元乙節，為兩造所不爭執（本院卷第73頁
    ）；富寓公司登記之營業項目為住宅及大樓開發租售業、投
    資興建公共建設業、新市鎮、新社區開發業乙節，有該公司
    設立登記表可參（原法院107年度壢司調字第229號卷〈下稱
    壢調卷〉第10至12頁）。又兩造於富寓公司設立後同年，即
    以該公司為起造人，經取得主管機關核發(92)桃縣工建執照
    字第會楊1580號建造執照，准許富寓公司在坐落桃園市ＯＯ區
    （即改制前桃園縣ＯＯＯ，下同）頭ＯＯ段OOOOO、OOOOOO、OOOO
    OO、OOOOOO、OOOOOO、OOOOOO、OOOOOO、OOO-OO、OOOOOO、
    OOOOOO等10筆土地上，興建RC造地上4層建物9棟（即「ＯＯＯＯ
    」9戶房屋）後，該公司已出資興建「ＯＯＯＯ」9戶房屋完畢，
    及使用剩餘之系爭土地作為基地，在其上興建2層樓構造之
    系爭房屋完畢，惟僅「ＯＯＯＯ」9戶房屋部分有於93年4月26日
    獲核發使用執照而得辦理保存登記，僅系爭房屋未辦理保存
    登記等情，有（93）桃縣工建使字第楊556號使用執照及附
    表可參（壢調卷第13至17頁），並為兩造所不爭（見本院卷
    第73頁）；足認「ＯＯＯＯ」9戶房屋及系爭房屋均由富寓公司
    起造完成無疑。依此，上訴人既未提出其他證據證明兩造在
    富寓公司起造系爭房屋之前，已預先約定該屋將於興建完成
    後逕由兩造取得事實上處分權之情，本院仍應按富寓公司出
    資起造系爭房屋完成之事實，認定該屋事實上處分權是由富
    寓公司取得。　　
　2.又系爭土地是於92年7月31日經分割出來後，即登記為訴外
    人宋鴻爕所有，歷經富寓公司以該土地作為「ＯＯＯＯ」9戶房
    屋之基地之一，於92年9月9日開工興建前開9戶房屋，並於9
    3年4月8日竣工，及於93年4月26日領得前開9戶房屋之使用
    執照後，宋鴻爕始以買賣為原因，於94年1月31日將系爭土
    地所有權移轉登記予兩造共有，應有部分各為1/2；上訴人
    曾於98年7月30日，以買賣為原因，將其應有部分移轉登記
    予訴外人張麗珍後，再於105年4月29日經張麗珍以買賣為原
    因將該土地應有部分移轉至上訴人名下等情，有系爭土地之
    土地登記公務用謄本及桃園市地籍異動索引可參（壢調卷第
    33至38頁）。可徵兩造取得系爭土地之日期，明顯晚於富寓
    公司起造「ＯＯＯＯ」9戶房屋及系爭房屋之時間。 斟酌兩造與
    系爭土地原地主宋鴻爕間之系爭土地所有權得喪變更情形，
    核與系爭房屋事實上處分權之讓與無涉，且卷內查無可資證
    明係由兩造委託富寓公司出資興建系爭房屋之相關佐證，當
    無從以兩造為富寓公司股東且均於94年1月31日取得系爭土
    地應有部分乙情，遽為推論兩造在富寓公司興建系爭房屋之
    前，已約定由其等分別共有系爭房屋之事實上處分權之事實
    。
　3.此外，關於系爭房屋之興建用途為何，上訴人係陳述：因兩
    造有合作公司，其也有公司，系爭房屋是讓公司設立辦公室
    用的；當時興建系爭房屋並不是單純給富寓公司使用，也有
    供其公司在內辦公，雙方沒有特別約定使用面積等語。被上
    訴人則稱：系爭房屋所蓋目的是供富寓公司辦公之用；系爭
    房屋是兩層樓，有很多公司登記在該屋地址，使用人有富寓
    公司，在兩造還沒有發生糾紛之前，上訴人投資的另家公司
    也有使用系爭房屋，上訴人也會去等語明確；有原審108年2
    月22日言詞辯論筆錄及本院109年1月13日準備期日筆錄可按
    （原審卷第50頁、本院卷第70頁）。審酌兩造均為富寓公司
    之股東，衡情富寓公司於起造完成系爭房屋後，除供己辦公
    使用外，如將部分未使用空間提供股東使用，或提供其他公
    司登記作為營業處所之情形，並非罕見，且僅為富寓公司就
    房屋內部空間及使用管理權利之分配而已，核與該屋事實上
    處分權誰屬之判斷無影響，縱上訴人確曾占有使用系爭房屋
    ，亦不得據以推論富寓公司有將對系爭房屋之管理使用收益
    及事實上處分等權利讓與兩造分別共有之情。準此，上訴人
    主張富寓公司有將該屋事實上處分權移轉予兩造分別共有云
    云，應無可取。
　4.此外，兩造係於101年9月4日簽署系爭意願書，此為兩造所
    不爭（本院卷第81頁）；觀諸系爭意願書第一段所載「昱晟
    開發建設有限公司，原股東傅紹恩、宋鴻錩共同成立公司營
    運，開發土地，興建房屋迄今，共完成建案ＯＯＯＯ九戶、五期
    五戶、七期十一、秀才路五戶（此案之內容尚須調整）等建
    案，皆已完成結案，現金以張麗珍名下土地登記地號楊梅市
    ○○○段00000地號等23筆土地面積共計824.26坪（執照基地面
    積560.79坪+道路+其它263.47坪）已於（100）桃縣工建執
    照字第會楊字第00474、495、496、1293～1298）等9張建照
    （詳附件一），進行興建房屋十四戶協議利益共享，即以百
    分之五十作為利益分配給傅紹恩及宋鴻錩，…」之文義（原
    審卷第30頁），參佐上訴人於本院所陳：「系爭意願書提到
    的9 戶、5 戶、11戶及秀才路5 戶，都是指意願書內所寫『1
    4戶』之前已經結案的建案，因為寫合作意願書的目的就是針
    對接下來要蓋的14戶去做約定，系爭意願書第2行「ＯＯＯＯ9戶
    」就有包含系爭房屋在內。」，及被上訴人所述：「系爭建
    案有9 戶，還有五期的5 戶，七期的11戶，另外有秀才路5 
    戶，但都是指銷售的建案，與未辦保存登記的系爭房屋無關
    。」、「文字上就是看不出來系爭意願書的盈餘分配內容有
    包含系爭房屋之分配在內。」（本院卷第71頁），足徵系爭
    意願書僅是兩造就富寓公司以坐落頭ＯＯＯOOOOO地號等23筆土
    地為基地興建之14戶房屋出售所取得之利益，應如何分配予
    股東（即兩造）之約定而已，亦與系爭房屋事實上處分權誰
    屬之判斷無關。依此，上訴人另主張：從兩造以系爭意願書
    約定之14戶房屋利益分配比例，可推認兩造係共有系爭房屋
    事實上處分權，且應有部分均為1/2云云，亦無可採。
　5.綜上，上訴人所舉前開證據不能證明兩造確為系爭房屋之事
    實上處分權人，業如前述。故被上訴人抗辯：系爭房屋事實
    上處分權為起造人富寓公司所有，非兩造共有等語，應為可
    取。則上訴人提起本件訴訟，請求裁判分割系爭房屋云云，
    應屬無據。
七、綜上所述，上訴人依民法第823條第1項、第824條第2項規定
    ，請求裁判分割系爭房屋，應無理由，不應准許。原審就此
    部分駁回上訴人之訴，並無不合。上訴論旨指摘原判決此部
    分不當，求予廢棄改判，為無理由，應駁回其上訴。並依民
    事訴訟法第78條規定為訴訟費用負擔之裁判。
八、兩造其餘之攻擊或防禦方法，經本院斟酌後，認為均不足以
    影響本判決之結果，爰不逐一論列，附此敘明。
九、據上論結，本件上訴為無理由，爰判決如主文。
中　　華　　民　　國　　109 　年　　4 　　月　　7 　　日
              民事第八庭
                  審判長法  官  陳邦豪 
                        法  官  胡宏文 
                        法  官  胡芷瑜
正本係照原本作成。
如不服本判決，應於收受送達後20日內向本院提出上訴書狀，其
未表明上訴理由者，應於提出上訴後20日內向本院補提理由書狀
（均須按他造當事人之人數附繕本）上訴時應提出委任律師或具
有律師資格之人之委任狀；委任有律師資格者，另應附具律師資
格證書及釋明委任人與受任人有民事訴訟法第466 條之1第1項但
書或第2項（詳附註）所定關係之釋明文書影本。如委任律師提
起上訴者，應一併繳納上訴審裁判費。
中　　華　　民　　國　　109 　年　　4 　　月　　7 　　日

　　　　　　　　　　　　書記官  莊智凱
附註：
民事訴訟法第466條之1（第1項、第2項）：
對於第二審判決上訴，上訴人應委任律師為訴訟代理人。但上訴
人或其法定代理人具有律師資格者，不在此限。
上訴人之配偶、三親等內之血親、二親等內之姻親，或上訴人為
法人、中央或地方機關時，其所屬專任人員具有律師資格並經法
院認為適當者，亦得為第三審訴訟代理人。